【裁判字號】    96,訴,369
【裁判日期】    970520
【裁判案由】    塗銷所有權移轉登記
【裁判全文】
臺灣苗栗地方法院民事判決             96年度訴字第369號
原      告  丙○○
送達代收人  乙○○
被      告  己○○
            辛○○
上  一  人
法定代理人  戊○○
訴訟代理人  陳景新律師
複代理人    丁○○
上列當事人間請求塗銷所有權移轉登記等事件，本院於民國97年
4 月30日言詞辯論終結，判決如下：
    主      文
原告之訴駁回。
訴訟費用新台幣柒仟貳佰柒拾元由原告負擔。
    事實及理由
壹、程序方面：本件原告經合法通知未於最後言詞辯論期日到場
    ，核無民事訴訟法第386 條所列各款情形，爰依被告之聲請
    ，由其一造辯論而為判決。
貳、實體方面
一、原告起訴主張：
（一）被告己○○於民國96年1 月18日與原告簽訂借據及借款協
      議書，向原告借得新臺幣（下同）200 萬元，並約定由被
      告己○○提供其所有如附表所示之不動產（下稱「系爭房
      地」）為原告設定抵押權以供借款之擔保，惟因被告己○○稱其權狀遺失，雙方乃於契約加註「因書狀遺失，待書
      狀補發後再辦理抵押權設定或其他擔保之必要行為」、「
      乙方（即被告己○○）若於權狀核發後3 日內不能履行交
      付提供抵押權設定時，不需催告，乙方應於書狀補發後10
      日內清償所借本息」等字樣。
（二）嗣後原告屢催促被告己○○履行設定抵押權之義務，均未
      獲置理，經原告調閱謄本後，始發覺系爭房地已於96年1
      月18日由被告己○○以贈與為由，將系爭房地移轉登記予
      被告辛○○名下。經原告向被告己○○查證之結果，其表
      示對於系爭房地遭人辦理移轉登記之事並不知情，並簽立
      切結書以玆證明。嗣於本件訴訟進行中，原告始知悉系爭
      房地移轉登記予被告辛○○一事，係經被告己○○本人同
      意辦理。
（三）本件被告己○○就系爭房地所為移轉所有權之無償行為，
      有害及原告之借款債權，原告自得依民法第244 條之規定
      ，請求撤銷被告己○○、辛○○間，就系爭房地所為之所
      有移轉登記行為，並得依同條第4 項「債權人依第1 項或
      第2 項之規定，聲請法院撤銷時，並得命受益人或轉得人
      回復原狀」之規定，請求命受益人即被告辛○○回復原狀
      。並聲明（1） 被告己○○、辛○○就系爭房地所為之所
      有權移轉行為應予撤銷。（2） 被告辛○○就系爭房地於
      96年1 月18日所為之所有權移轉登記應予塗銷。
（四）對被告抗辯所為之陳述：
（１）本件被告辛○○抗辯原告不得以嗣後取得之債權，溯及的
      行使撤銷權。惟原告於96年1 月18日將借款交付予被告己○○時，曾調取系爭房地之登記謄本予以核對，當時之土
      地及建物謄本均顯示系爭房地之所有權人仍為被告己○○
      無誤。足證原告對被告己○○取得債權時，被告己○○與
      被告辛○○間之物權移轉行為尚未完成，從而原告取得債
      權之時點，係於被告2 人完成物權移轉行為之前，自得主
      張撤銷其等之所有權移轉行為。
（２）被告辛○○抗辯系爭房地所有權移轉登記行為，並無害於
      原告之債權，並引最高院55年上字第2839號判例為據。然
      上揭最高法院所指涉之情況，只限於債務人清償「已屆清
      償期之既存債務」，但本件訴外人楊元華就戊○○之前開
      土地所設定本金最高限額600 萬元之抵押權，存續期間係
      自95年7 月18日起至110 年7 月17日止，被告己○○於抵
      押權存續期間內為清償即為期前清償，不適用最高法院之
      前開判例。又楊元華之債權另有戊○○所提供之土地設定
      擔保，而原告之債權成立時，被告己○○除系爭房地外，
      名下並無任何財產，是被告己○○將系爭房地所有權移轉
      予被告辛○○，顯已害及原告債權。
二、被告則以：
（一）辛○○部分：
（１）訴外人戊○○為被告己○○之父、被告辛○○之祖父，系
      爭房地原為戊○○之妻曾昭鳳所有，曾昭鳳過世後，原登
      記於長子名下，後因長子不知長進始又登記於次子即被告
      己○○名下。詎被告己○○於95年間以欲聲請營利事業登
      記證為由，取得戊○○之印鑑證明、印鑑章，而擅將戊○○所有坐落苗栗縣公館鄉○○○段712 地號土地所有權全
      部，為訴外人楊元華設定本金最高限額600 萬元之抵押權
      ，供被告己○○向楊元華借款之擔保。嗣戊○○察覺上情
      ，即籌款355 萬元為己○○償還積欠楊元華之債務，己○○則同意將系爭房地交由戊○○全權處理。嗣於95年12月
      22日，被告己○○夫婦、戊○○、戊○○胞弟謝添和、戊○○女兒庚○○、女婿徐文禮均於訴外人甲○○代書事務
      所見面，在債權人楊元華到場前，由庚○○陪同被告己○○前往苗栗縣獅潭鄉戶政事務所辦理印鑑證明，並將移轉
      登記所需印鑑證明、權狀等於當日交付代書俾辦理系爭房
      地之移轉登記事項。嗣楊元華到場後，即由戊○○交付
      355 萬元之現金予楊元華，為被告己○○清償債務，楊元
      華並交付債務清償證明書等資料予甲○○代書以辦理戊○○前述土地之抵押權塗銷登記。
（２）按債權人得依民法第244 條規定行使撤銷權，以其債權於
      債務人為詐害行為時，業已存在者為限，若債務人為詐害
      行為時，其債權尚未發生，自不許其時尚非債權人之人，
      於嗣後取得債權時，溯及的行使撤銷權，最高法院62年臺
      上2609號判例著有明文。又債務已屆清償期，債務人就既
      存債務為清償者，固生減少積極財產之結果，但同時亦減
      少其消極財產，於債務人之資力並無影響，不得指為民法
      第244 條第1 項或第2 項之詐害行為，最高法院55年臺上
      2839號判例亦足供參。是戊○○為被告己○○清償己○○
      所積欠楊元華之債務後，依戊○○及被告己○○之約定，
      被告己○○即應將系爭房地交由戊○○全權處理，而戊○○則指定被告辛○○為系爭房地之登記名義人，是戊○○
      與被告己○○間上開負負擔之贈與關係於95年12月22日成
      立。而原告則遲至96年1 月18日始取得對被告己○○之借
      款債權，依最高法院62年臺上2609號判例意旨，原告自不
      得以此嗣後取得之債權，溯及的行使撤銷權。另系爭房地
      辦理移轉登記時，經財政部台灣省中區國稅局核定價額為
      406,900 元，有贈與稅免稅證明書可參，惟戊○○為被告
      己○○清償之債務則高達355 萬，遠逾系爭房地之價值，
      故依前揭最高法院55年臺上2839號判例之見解，被告己○○所減少之消極財產數額，遠高於所減少之積極財產，自
      不得謂被告己○○所為之所有權移轉登記行為，係詐害債
      權行為。
（３）次按債務人所為之有償行為，於行為時明知有損害於債權
      人之權利者，以受益人於受益時亦知其情事者為限，債權
      人得聲請法院撤銷之，民法第244 條第2 項定有明文。戊○○既係以為被告己○○清償債務作為對價，而換取被告
      己○○將系爭房地移轉登記予其所指定之人，足資證明戊○○與被告己○○間之行為，實為有償行為而非贈與。是
      以民法第244 條第2 項之規定，則債務人所為之有償行為
      有害及債權者，必須受益人於受益時亦知其情形，債權人
      始得聲請法院撤銷之。戊○○與被告己○○之契約成立於
      95年12月22日，斯時戊○○並無法知悉被告己○○將於96
      年1 月18日向原告借款200 萬元，況戊○○係收受本件開
      庭通知後，始知悉被告己○○與原告間有借貸關係，堪認
      被告辛○○於受益時亦不知悉被告己○○將有詐害原告債
      權之行為。是原告自不得主張撤銷被告己○○與辛○○間
      之有償行為。並聲明：原告之訴駁回。
（二）被告己○○部分；
（１）被告確實向原告借錢，然已向原告清償，且借款數額於借
      據及借款協議書中，雖載為200 萬元，然實際所借得款項
      僅100 萬元，另被告同意塗銷系爭房地之移轉登記。
（２）被告之父戊○○確實曾為被告清償積欠楊元華355 萬元之
      債務，然被告是否因而答應將系爭房地移轉登記予戊○○
      所指定之受益人辛○○，因時間經過太久，已經不復記憶
      。並聲明：原告之訴駁回。
三、查兩造不爭執之事實為：
（一）原告與被告己○○於96年1 月18日簽立借據，載明被告己○○向原告借得200 萬元，約定96年3 月17日清償，並已
      於當日以匯款方式交付2,000,000 元。雙方並約定被告己○○應提供系爭房地供原告設定抵押權做為前開借款之擔
      保。
（二）系爭房地原為被告己○○所有，於95年12月27日書立土地
      所有權移轉贈與契約書、建築改良物所有權贈與移轉契約
      書，將系爭房地贈與予被告辛○○，並於96年1 月15日向
      苗栗縣大湖地政事務所申請過戶登記，經該所於96年1 月
      18日完成贈與登記。該過戶登記申請書及贈與移轉契約上
      被告己○○之印章為真正。
四、查本件兩造所爭執者乃為：（一）系爭房地由被告己○○移
    轉登記予辛○○，是否經被告己○○之同意？（二）被告己○○移轉系爭房地之行為為無償或有償行為？（三）原告得
    否依民法第244 條之規定主張撤銷被告間就系爭房地所為移
    轉所有權行為？經查：
（一）系爭房地過戶登記申請書及贈與移轉契約上被告己○○之
      印章均為真正乙節，為被告己○○所不爭執，業如前述，
      且核與被告己○○本人於95年12月22日向苗栗縣獅潭鄉戶
      政事務所申請辦理印鑑登記證明申請書所使用之印章相同
      ，此經本院向苗栗縣大湖地政事務所調閱系爭房地之過戶
      登記申請資料核閱無誤，並向苗栗縣獅潭鄉戶政事務所調
      閱被告己○○申請印鑑證明資料查核無訛，有該所函文及
      印鑑登記證明申請書在卷可參。另查，證人即被告己○○
      之父戊○○、被告己○○之姐庚○○、辦理系爭房地過戶
      登記申請之代書甲○○均到庭證稱：被告己○○與其妻、
      其父戊○○、其姐庚○○等人均至代書甲○○事務所，由
      戊○○以現金為被告己○○清償其所積欠楊元華之355 萬
      債務，並當場交付楊元華，楊元華即書立清償證明並同意
      塗銷其於戊○○之土地所設定抵押權登記。茲因戊○○為
      被告己○○清償債務，被告己○○遂於當日申請印鑑證明
      ，並將辦理系爭房地過戶所需包括印鑑證明、印鑑章、戶
      籍謄本、權狀等相關資料交付代書甲○○，委託甲○○辦
      理系爭房地過戶事宜，同意將系爭房地交由戊○○全權處
      理，過戶予戊○○或所指定之人等情綦詳，且有被告辛○○提出之土地異動索引表、活期存款存摺、楊元華於95年
      12月22日書立之抵押權債務清償證明書附卷可參，綜上堪
      認因戊○○為被告己○○清償債務，被告己○○遂同意將
      系爭房地交由戊○○處理，並將相關文件委託代書甲○○
      辦理系爭房地之過戶事宜，足徵系爭房地移轉登記予戊○○所指定之被告辛○○係經被告己○○同意，是被告己○○辯稱系爭房地過戶是否經其同意不復記憶等語，並不足
      採。
（二）按解釋當事人之契約，應以當事人立約當時之真意為準，
      而真意何在，又應以過去事實及其他一切證據資料為斷定
      之標準，不能拘泥文字致失真意，最高法院39年台上第10
      53號判例著有明文。次按且民法第244 條第1 、2 項所稱
      之無償或有償行為，係以債務人與第三人間之行為是否互
      為對價關係之給付為其區別之標準（最高法院95年台上26
      09號判決可參）。查系爭房地固以贈與為原因由被告己○○移轉登記予被告辛○○，惟如前所述，系爭房地移轉登
      記之原因關係，乃因戊○○為被告己○○清償其所積欠楊
      元華之債務，故其等約定，由被告己○○將系爭房地移轉
      登記予戊○○所指定之受益人即被告辛○○，是被告己○○所為移轉系爭房地之行為，係以戊○○為其清償債務為
      對價關係，從而被告己○○處分系爭房地之行為實為有償
      行為，戊○○與被告己○○約定之真意乃成立一利益第三
      人契約。是自不能以系爭房地係以贈與為移轉登記之原因
      ，即遽認己○○就系爭房地之所有權移轉登記行為，為無
      償之贈與行為。
（三）原告對被告己○○有借款債權存在乙節，業如前述，被告
      己○○於最後言詞辯論期日雖又以其僅收受100 萬元、且
      已清償等語置辯，惟其並未就前開抗辯舉實證以實其說；
      又己○○於本院審理時已明確陳稱有向原告借款200 萬元
      ，借款200 萬元有收到，現在沒有辦法還原告200 萬元，
      原告主張塗銷登記亦同意等語（見96年12月27日言詞辯論
      筆錄），是自堪認被告己○○就原告主張對其有借款債權
      200 萬元乙節已自認；另原告已交付借款200 萬元，並匯
      入被告己○○之妻林嘉惠之帳戶等情，亦經本院向遠東國
      際商業銀行查詢林嘉惠之帳戶交易資料查詢無誤，有該行
      函文及存入憑條、存摺往來明細為證；又被告己○○又未
      能舉證證明其嗣後已清償，是其前開抗辯，尚不足採。復
      按債權人得依民法第244 條規定行使撤銷權，以其債權於
      債務人為詐害行為時，業已存在者為限，若債務人為詐害
      行為時，其債權尚未發生，自不許其時尚非債權人之人，
      於嗣後取得債權時，溯及的行使撤銷權，最高法院著有62
      年台上2609號判例可參。原告與被告己○○於96年1 月18
      日成立借貸關係，對於被告己○○固有借款債權。惟被告
      己○○與戊○○成立前述利益第三人契約之時點，係戊○○為被告己○○清償債務之95年12月22日，此有楊元華於
      該日簽立之抵押權債務清償證明書及前開證人戊○○、庚○○、甲○○之證詞足憑。另依系爭房地之建築改良物所
      有權移轉契約書、土地所有權贈與移轉契約書及土地登記
      申請書所示，均係被告2 人於95年12月27日書立，是系爭
      房地移轉所有權之物權契約亦成立於該日，且向苗栗縣大
      湖地政事務所申請辦理移轉登記之時間係於96年1 月15日
      ，亦如前述，有該所函文暨土地登記申請書上收件日期記
      載可憑。而本件原告係於96年1 月18日始與被告己○○成
      立借貸關係，從而，被告己○○與戊○○約定移轉系爭房
      地予被告辛○○，為物權契約並申請辦理移轉登記之時，
      原告對於被告己○○之借款債權尚未發生，揆之前開判例
      意旨，原告自不得以其嗣後取得之債權，溯及的行使其撤
      銷權，主張撤銷被告己○○、辛○○就系爭房地所為之移
      轉所有權行為。
五、綜上所述，原告本於民法第244 條之規定，訴請被告己○○
    、辛○○就系爭房地所為之所有權移轉行為應予撤銷，及被
    告辛○○就系爭房地於96年1 月18日所為之所有權移轉登記
    應予塗銷，均無理由，應予駁回。
六、本件事證已臻明確，兩造其餘攻擊防禦方法及所提證據，經
    核均與本件判決結果不生影響，爰不逐一論述，附此敘明。
七、據上論結，本件原告之訴為無理由，依民事訴訴法第78條，
    判決如主文。
中    華    民    國    97    年    5    月    20    日
                  民事庭法  官  曾明玉
以上正本係照原本作成。
如對本判決上訴，須於判決送達後20日內向本院提出上訴狀。
                                書記官  黃麗靜
中    華    民    國    97    年    5     月   20      日
附表
 土地
┌──┬─────────────────┬──┬────────┬────┐
│編號│土地座落                          │地目│面積（平方公尺）│權利範圍│
├──┼─────────────────┼──┼────────┼────┤
│1.  │苗栗縣獅潭鄉○○段新店小段82-14號 │建  │      42        │全部    │
├──┼─────────────────┼──┼────────┼────┤
│2.  │苗栗縣獅潭鄉○○段新店小段94-19號 │田  │      11        │全部    │
├──┼─────────────────┼──┼────────┼────┤
│3.  │苗栗縣獅潭鄉○○段新店小段82-25號 │空白│      13        │全部    │
└──┴─────────────────┴──┴────────┴────┘
 建物
┌───────┬────────┬───────────┬─────┬──┐
│建號          │建物門牌        │基地座落              │建物面積（│權利│
│              │                │                      │平方公尺）│範圍│
├───────┼────────┼───────────┼─────┼──┤
│獅潭鄉○○段新│苗栗縣獅潭鄉○○○○○段新店小段82-14號 │層次：2層 │全部│
│店小段311號   │村7鄰新店58之1號├───────────┤面積：95.4│    │
│              │                │獅潭段新店小段94-19號 │平方公尺  │    │
└───────┴────────┴───────────┴─────┴──┘


司法院資訊處製作；財團法人民間司法改革基金會備份。
